---
title: "Práctica II"
description: |
  Análisis clúster
author:
  - name: C. Tangana (DNI 0000000-A)
    affiliation: Universidad Complutense de Madrid
    affiliation_url: 
date: "`r Sys.Date()`"
output:
    distill::distill_article:
        highlight: kate
        colorlinks: true
        code_folding: false
        toc: true            
        toc_depth: 3     
---

```{r setup, include = FALSE}
# Ajuste comunes de los chunk
knitr::opts_chunk$set(fig.width = 9, fig.asp = 1, out.width = "100%",
                      message = FALSE, warning = FALSE,
                      echo = TRUE, res = 400)
```

# Instrucciones (leer antes de empezar)

* Modifica dentro del documento `.Rmd` tus datos personales (nombre y DNI) ubicados en la cabecera del archivo.

* Asegúrate antes de seguir editando el documento que el archivo `.Rmd` compila (Knit) correctamente y se genera el `html` correspondiente.

* Los chunks creados están o vacíos o incompletos, de ahí que tengan la opción `eval = FALSE`. Una vez que edites lo que consideres debes de cambiar a `eval = TRUE` para que los chunk se ejecuten

## Paquetes necesarios

Necesitaremos los siguientes paquetes:

* **Manejo de datos**: paquete `{tidyverse}`.
* **Modelos**: paquete `{tidymodels}`
* **Lectura excel**: paquete `{readxl}`
* **Resumen numérico**: paquete `{skimr}`.
* **Visualización de clústers y PCA**: paquete `{factoextra}` y `{FactoMineR}`
* **Clustering divisivo**: paquete `{cluster}`

```{r paquetes}
# Borramos variables del environment
rm(list = ls())
library(tidyverse)
library(tidymodels)
library(readxl)
library(skimr)
library(factoextra)
library(FactoMineR)
library(cluster)
```


# Carga de datos

El archivo de datos a usar será `provincias.xlsx`

```{r}
provincias <- read_xlsx(path = "./provincias.xlsx")
```

El fichero contiene **información socioeconómica de las provincias españolas**

```{r}
glimpse(provincias)
```


Algunas de las variables son:

* `Prov`: nombre de la provincia
* `Poblacion`: habitantes
* `Mortalidad`, `Natalidad`: tasa de mortalidad/natalidad (en tantos por mil)
* `IPC`: índice de precios de consumo (sobre un valor base de 100).
* `NumEmpresas`: número de empresas.
* `PIB`: producto interior bruto
* `CTH`: coyuntura turística hotelera (pernoctaciones en establecimientos hoteleros)

# Ejercicio 1:

> Calcula la matriz de covarianzas y de correlaciones. Usa el paquete `{corrplot}` para una representación gráfica de la misma. Detalla y comenta lo que consideres para su correcta interpretación.

```{r eval = FALSE}
# Completa el código
provincias %>% ...
```


# Ejercicio 2:

> Calcula con `eigen()` los autovalores y autovectores de la matriz de correlaciones e interpreta dichos resultados en relación a las componentes principales de las variables originales.

```{r eval = FALSE}
# Completa el código
```

# Ejercicio 3:

> Haciendo uso de `PCA()` del paquete `{FactoMineR}` calcula todas las componentes principales. Repite de nuevo el análisis con el mínimo número de componentes necesarias para capturar al menos el 95% de la información de los datos.

```{r eval = FALSE}
# Completa el código
```


# Ejercicio 4:

> Realiza las gráficas y análisis numéricos que consideres más útiles para poder interpretar adecuadamente al análisis de componentes principales obtenidas. Detalla todo lo que puedas concluir y, en concreto, responde a las siguientes preguntas


```{r eval = FALSE}
# Completa el código
```

> ¿Cuál es la expresión para calcular la primera componente en función de las variables originales?

```{r eval = FALSE}
# Completa el código
```

> Proporciona las nuevas coordenadas de los datos.

```{r eval = FALSE}
# Completa el código
```

> ¿Cuál es la contribución de las variables originales en cada componente principal seleccionada? 

```{r eval = FALSE}
# Completa el código
```

> ¿Cuál de las variables es la que está peor explicada en función de las dos primeras componentes?

```{r eval = FALSE}
# Completa el código
```



# Ejercicio 5:

> Si tuviéramos que construir un índice que valorase de forma conjunta el
desarrollo económico de una provincia, cómo se podría construir utilizando una combinación lineal de todas las variables. ¿Cuál sería el valor de dicho
índice en Madrid? ¿Cual sería su valor en Melilla? 

```{r eval = FALSE}
# Completa el código
```


# Ejercicio 6:

> Calcula la matriz de distancias de los datos (realiza las modificaciones que sean necesarias antes). Representa dicha matriz con un mapa de calor. ¿Se detectan inicialmente grupos de provincias? ¿Cuántos?


```{r eval = FALSE}
# Completa el código
```


# Ejercicio 7:

> Realiza al menos tres análisis de clúster jerárquico con distintos enlaces y comenta las diferencias. En cada caso visualiza el dendograma y comenta cuántos clústers recomendarías usar (haciendo uso de la información de apartados anteriores)


```{r eval = FALSE}
# Completa el código
```


# Ejercicio 8:

> Echa un vistazo al final de las diapositivas de clase. ¿Qué número óptimo de clusters nos indican el criterio de Silhoutte y el de la varianza intracluster W? Detalla lo que consideres d ambos criterios y representa los individuos agrupados según el número de clusters elegido.

```{r eval = FALSE}
# Completa el código
```


# Ejercicio 9:

> Con el número de clusters decidido en el apartado anterior realizar un agrupamiento no jerárquico de k-medias. Representa los clusters formados en los planos de las Componentes principales. Interpreta los resultados y evalúa la calidad del análisis clúster. Explica las provincias que forman cada uno de los clusters y comentar cuales podrían ser las características socioeconómicas que las hacen pertenecer a dicho clúster

```{r eval = FALSE}
# Completa el código
```

# Ejercicio 10:

> Comenta o concluye cualquier aspecto que consideres y que no se haya respondido anteriormente.

